臺灣臺北地方法院刑事判決　　　　　　　　96年度訴字第76號
公　訴　人　臺灣臺北地方法院檢察署檢察官
被　　　告　甲○○
上列被告因違反稅捐稽徵法等案件，經檢察官提起公訴（九十五
年度偵緝字第二四九七號），本院判決如下：
    主  文
甲○○共同連續商業負責人，以明知為不實之事項，而填製會計
憑證，處有期徒刑伍月，如易科罰金，以銀元參佰元即新臺幣玖
佰元折算壹日。
    事  實
一、甲○○自知其並無任何資歷、財力擔任公司負責人，且明知
    營業人應依銷售貨物或勞務之實際情況，據實開立統一發票
    ，竟為圖蠅利，應允真實姓名年籍均不詳、綽號「老張」、
    「阿德」之成年男子（以上二人未據起訴）及乙○○（經檢
    察官另行併案審理）之要求，以新臺幣（下同）一萬元之代
    價，自民國九十年二月十日起，擔任芙蓉實業有限公司（址
    設臺北市○○街三巷六號，下稱芙蓉公司）之登記負責人，
    為公司法第八條所稱之公司負責人，並屬商業會計法第四條
    所規定之商業負責人，而與「阿德」、「老張」、乙○○等
    人，共同基於填製不實會計憑證及幫助如附表所示之納稅義
    務人（不含如附表編號9、11、14所示之虛設行號、如附表
    編號4之高森國際股份有限公司）逃漏稅捐之概括犯意聯絡
    ，由乙○○帶同甲○○向稅捐機關領取空白統一發票後，交
    予「阿德」，明知芙蓉公司並無實際營業，亦未銷貨予如附
    表所示之勝億鋼鐵有限公司（下稱勝億公司）等公司行號，
    竟自九十二年二月間起至九十二年十月間止，在不詳地點，
    以芙蓉公司名義，連續虛偽填載買受人、品名、件數、銷售
    金額均不實、銷售金額共計八千七百四十四萬八千一百四十
    六元（起訴書誤載為九千一百二十三萬一千六百四十六元）
    、性質屬會計憑證如附表所示之統一發票一百三十七紙（起
    訴書誤載為一百四十二紙），並先後持交予如附表所示之公
    司行號作為進項憑證以行使之；如附表所示之公司行號（除
    如附表編號4、9、11、14所示之公司行號外）則於依營業稅
    法規定申報各月份之營業稅時，分別持其中八十二紙、面額
    共計六千零六十五萬九千九百九十三元之統一發票，用以申
    報扣抵銷項稅額；甲○○與「老張」、「阿德」、乙○○等
    人即以此不正當之方法分別幫助如附表所示之勝億公司等（
    除如附表編號4、9、11、14所示之公司行號外）共十六家公
    司行號逃漏稅捐總計數額達三百零三萬三千零三元，足生損
    害於稅捐稽徵機關核課稅捐之正確性（統一發票買受人名稱
    、銷售額、稅額及張數，已申報銷售額、已申報稅額及張數
    均詳如附表所示）。
二、案經財政部臺北市國稅局移送臺灣臺北地方法院檢察署檢察
    官偵查起訴。
    理  由
一、按被告以外之人於審判外之言詞或書面陳述，除法律有規定
    者外，不得作為證據，刑事訴訟法第一百五十九條第一項定
    有明文；另按被告以外之人於審判外之陳述，雖不符前四條
    之規定，而經當事人於審判程序同意作為證據，法院審酌該
    言詞陳述或書面陳述作成時之情況，認為適當者，亦得為證
    據；當事人、代理人或辯護人於法院調查證據時，知有第一
    百五十九條第一項不得為證據之情形，而未於言詞辯論終結
    前聲明異議者，視為有前項之同意；同法第一百五十九條之
    五規定甚明。本案據以認定被告甲○○犯罪之證據，部分屬
    於傳聞證據，惟因被告於本院言詞辯論終結前，均未對於證
    據能力聲明異議，依刑事訴訟法第一百五十九條之五第一項
    、第二項規定，視為同意上開證據具備證據能力；本院審酌
    該等傳聞證據作成之情況，亦無違法或不當情事，因而認為
    適當，故該等傳聞證據均具備證據能力而得作為證據，合先
    敘明。
二、前揭犯罪事實，業據被告甲○○於本院審理時坦承不諱（見
    本院九十六年五月七日審判筆錄），核與證人乙○○於本院
    審理時證述情節相符（見本院九十六年五月七日審判筆錄）
    ，並有財政部臺北市國稅局刑事案件稽查報告書、芙蓉公司
    登記案卷、芙蓉公司銷項專案申請調檔統一發票查核清單等
    件附卷可證（以上均置於卷外）。從而，本件事證明確，被
    告犯行堪以認定，應依法論科。
三、論罪科刑部分：
（一）查被告行為後，刑法部分條文業於九十四年一月七日修正
      ，九十四年二月二日公布，於九十五年七月一日施行，現
      行刑法第二條第一項規定：「行為後法律有變更者，適用
      行為時之法律，但行為後之法律有利於行為人者，適用最
      有利於行為人之法律。」，上開規定乃與刑法第一條罪刑
      法定主義契合，而貫徹法律禁止溯及既往原則，係規範行
      為後法律變更所生新舊法律比較適用之準據法，是刑法第
      二條本身雖經修正，但刑法第二條既屬適用法律之準據法
      ，本身尚無比較新舊法之問題，應一律適用裁判時之現行
      刑法第二條規定以決定適用之刑罰法律，先予辨明。又本
      次刑法修正之比較新舊法，應就罪刑有關之共犯、未遂犯
      、想像競合犯、牽連犯、連續犯、結合犯、以及累犯加重
      、自首減輕暨其他法定加減原因（如身分加減）與加減例
      等一切情形，綜其全部罪刑之結果而為比較，最高法院九
      十五年五月二十三日九十五年度第八次刑事庭會議決議可
      資參照。與本案相關之刑法法律變更如下所述：
    (一)刑法第五十六條連續犯之規定，業經修正刪除，此刪除雖
      非犯罪構成要件之變更，但顯已影響行為人刑罰之法律效
      果，自屬法律有變更，應依新法第二條第一項規定為新舊
      法之比較（最高法院九十五年度第八次刑事庭會議決議參
      照）。新法修正施行後，被告前後多次填製不實會計憑證
      及幫助他人逃漏稅捐之行為，即須分論併罰，是比較新舊
      法之結果，應適用被告行為時之法律即修正前之刑法第五
      十六條規定，論以連續犯，對被告較為有利。
　　(二)依修正後之刑法第三十三條第五款：「主刑之種類如下：
      五、罰金：新臺幣一千元以上，以百元計算之」之規定，
      所得科處之罰金刑最低為新臺幣一千元；然依被告行為時
      之罰金罰鍰提高標準條例第一條前段之提高倍數十倍與刑
      法第三十三條第五款規定之罰金最低額一元觀之，罰金刑
      最低額僅為新臺幣三十元。因此，比較上述修正前、後之
      刑罰法律，自以被告行為時即修正施行前刑法關於科處罰
      金刑之法律較有利於被告。
    (三)刑法第五十五條後段有關牽連犯之規定業已刪除，是於新
      法修正施行後，被告所犯之填載不實會計憑證罪、幫助他
      人逃漏稅捐罪，即須分論併罰，惟依修正前刑法，上開二
      罪具有牽連犯之裁判上一罪關係，而應從一重以填載不實
      會計憑證罪論處，比較新舊法之規定，修正後之刑法對於
      被告自較為不利。
    (四)綜合上述各條文修正前、後之比較，自應整體適用被告行
      為時之法律，即修正前刑法之相關規定，對被告較為有利
      。
（二）又被告行為後，商業會計法於九十五年五月二十四日修正
      公布，於同年月二十六日生效，有關商業會計法第七十一
      條第一款前、後之構成要件均屬相同，但修正前之法定刑
      為「五年以下有期徒刑、拘役或科或併科新臺幣十五萬元
      以下罰金。」，而修正後之法定刑則為「五年以下有期徒
      刑、拘役或科或併科新臺幣六十萬元以下罰金。」，比較
      新、舊法之結果，被告行為時之舊法對被告較為有利。是
      揆諸前開刑法第二條第一項前段之規定，本件自應適用被
      告行為時之舊法。
（三）修正後刑法第二條第一項之規定，係規範行為後「法律變
      更」所生新舊法比較適用之準據法，故如新舊法處罰之輕
      重相同，即無比較適用問題，非此條所指之法律有變更，
      若純為文字修正者，更應同此，最高法院九十五年十一月
      七日九十五年度第二十一次刑事庭會議決議參照。關於共
      同正犯之規定，修正前刑法第二十八條係規定：「二人以
      上共同實施犯罪之行為者，皆為正犯」，修正後刑法第二
      十八條則規定：「二人以上共同實行犯罪之行為者，皆為
      正犯」，又修正前刑法第三十一條第一項係規定：「因身
      分或其他特定關係成立之罪，其共同實施或教唆、幫助者
      ，雖無特定關係，仍以共犯論」，修正後刑法第三十一條
      第一項則規定：「因身分或其他特定關係成立之罪，其共
      同實行、教唆或幫助者，雖無特定關係，仍以正犯或共犯
      論。但得減輕其刑」，於本案犯罪事實，被告與「老張」
      、「阿德」、乙○○間，不論依新舊法均構成共同正犯，
      對於被告並無有利或不利之影響，是無新舊法比較之問題
      ，自應逕行適用裁判時法，附此敘明。
（四）按統一發票乃證明事項之經過而為造具記帳憑證所根據之
      原始憑證，商業負責人如明知為不實之事項，而開立不實
      之統一發票，係犯商業會計法第七十一條第一款之以明知
      為不實之事項而填製會計憑證罪，該罪為刑法第二百十五
      條業務上登載不實文書罪之特別規定，依特別法優於普通
      法之原則，自應優先適用，無論以刑法第二百十五條業務
      上登載不實文書罪之餘地（最高法院九十二年度臺上字第
      六七九二號、九十四年度臺非字第九八號判決意旨參照）
      。查被告係芙蓉公司之登記負責人，自為公司法第八條之
      公司負責人，而屬商業會計法第四條所稱之商業負責人，
      其明知不實而填製如附表所示、屬於會計憑證之統一發票
      一百三十七紙，並將該不實發票交付予如附表所示之公司
      行號，供如附表所示之公司行號（除如附表編號4、9、11
      、14所示公司行號外）申報營業稅時使用並致生逃漏稅捐
      之結果，核其所為，係犯修正前之商業會計法第七十一條
      第一款以明知為不實之事項而填製會計憑證罪，及稅捐稽
      徵法第四十三條第一項之幫助納稅義務人以不正當方法逃
      漏稅捐罪；而該製作不實會計憑證之行為，原含有業務上
      登載不實之本質，與刑法第二百十五條之罪屬於法規競合
      關係，應優先適用商業會計法第七十一條第一款論處，自
      不另論以業務登載不實罪。被告與「老張」、「阿德」、
      乙○○間，就上開犯行有犯意聯絡及行為分擔，「老張」
      、「阿德」、乙○○依刑法第三十一條第一項規定，應與
      被告論以共同正犯。被告多次填製不實會計憑證及幫助逃
      漏稅捐之行為，其時間緊接，方法相同，各觸犯構成要件
      相同之罪名，顯係基於概括犯意反覆為之，應依修正前刑
      法第五十六條連續犯規定各以一罪論，並依法加重其刑。
      被告填製不實統一發票會計憑證之目的在於交付他人申報
      逃漏稅捐，其所犯上開修正前商業會計法第七十一條第一
      款及稅捐稽徵法第四十三條第一項之罪，二罪間有方法結
      果、原因目的之牽連犯關係，應依修正前牽連犯之規定，
      從一重之修正前商業會計法第七十一條第一款規定處斷。
（五）爰審酌被告違背法令，以虛開發票方式幫助他人逃漏稅捐
      ，影響國家課稅之正確性及公平性甚鉅，兼衡其智識程度
      、品行，且犯後於偵查中未能立即坦認犯行，反而飾詞卸
      責，迄至本院審理時始坦承犯行等一切情狀，量處如主文
      所示之刑。又關於易科罰金之折算標準，除刑法第四十一
      條第一項規定有所修正外，罰金罰鍰提高標準條例於九十
      五年四月二十八日修正，並自同年七月一日起生效施行。
      修正前之刑法第四十一條第一項前段規定：「犯最重本刑
      為五年以下有期徒刑以下之刑之罪，而受六個月以下有期
      徒刑或拘役之宣告，因身體、教育、職業、家庭之關係或
      其他正當事由，執行顯有困難者，得以一元以上三元以下
      折算一日，易科罰金。」，再依據修正前罰金罰鍰提高標
      準條例第二條：「依刑法第四十一條易科罰金或第四十二
      條第二項易服勞役者，均就其原定數額提高為一百倍折算
      一日；法律所定罰金數額未依本條例提高倍數，或其處罰
      法條無罰金刑之規定者，亦同。」之規定，被告行為時之
      易科罰金折算標準，應以銀元一百元、二百元、三百元折
      算一日，經折算為新臺幣後，應以新臺幣三百元、六百元
      、九百元折算一日。惟九十五年七月一日施行之刑法第四
      十一條第一項前段規定修正為：「犯最重本刑為五年以下
      有期徒刑以下之罪，而受六個月以下有期徒刑或拘役之宣
      告者，得以新臺幣一千元、二千元或三千元折算一日，易
      科罰金。」，另新修正之罰金罰鍰提高標準條例則刪除原
      本第二條之規定。是以比較新舊法結果，自以舊法所定之
      易科罰金折算標準有利於被告，故應適用修正前刑法第四
      十一條第一項前段、罰金罰鍰提高標準條例第二條規定，
      就本案所宣告之刑，諭知易科罰金之折算標準。
四、不另為無罪之諭知部分：
（一）公訴意旨另以：被告與「老張」、「阿德」、乙○○共同
      基於幫助他人逃漏稅捐之概括犯意聯絡，明知與如附表編
      號4之高森國際股份有限公司、編號9之美穎有限公司、編
      號11之韋林實業有限公司、編號14之昕弘服飾有限公司等
      四家公司行號間並無實際交易，仍開立不實之統一發票予
      上開四家公司行號，並由該等公司行號持其中四十七張統
      一發票向稅捐機關申報扣抵營業稅款，而幫助該等公司逃
      漏營業稅，因認被告所為係涉犯稅捐稽徵法第四十三條第
      一項之幫助逃漏稅捐罪嫌等語。
（二）惟按犯罪事實應依證據認定之，無證據不得推定其犯罪事
      實，又不能證明被告犯罪者，應諭知無罪之判決，刑事訴
      訟法第一百五十四條第二項及第三百零一條第一項分別定
      有明文。再按營業稅法第一條規定，在中華民國境內銷售
      貨物或勞務及進口貨物，均應依營業稅規定課徵營業稅，
      而虛設行號並無銷售貨物或勞務之事實，故非營業稅課稅
      範圍，不得對其科徵營業稅。又稅捐稽徵法第四十一條所
      規定之逃漏稅捐罪，依其文義解釋及該條無處罰未遂犯規
      定之情形以觀，應認係結果犯，必納稅義務人以詐術或其
      他不正當之方法為逃漏稅捐之手段，並因而造成逃漏稅捐
      之結果，始成立該罪（最高法院七十年度臺上字第二八四
      二號及七十六年度臺上字第二０八號判決要旨參照）。又
      刑法上之幫助犯，以正犯已經犯罪為構成要件，幫助犯並
      無獨立性，故如無他人犯罪行為之存在，幫助犯即無由成
      立。
（三）查附表編號9之美穎有限公司、編號11之韋林實業有限公
      司、編號14之昕弘服飾有限公司，經財政部臺北市國稅局
      查核後認為均係虛設行號，此有卷附該局審查三科查緝案
      件稽查報告書存卷可按，揆諸首開說明，該三家公司既為
      虛設行號，而無銷售貨物或勞務之行為，自非營業稅課徵
      之標的，當無逃漏營業稅可言。又如附表編號4之高森國
      際股份有限公司，並無持被告以芙蓉公司名義所開立之統
      一發票申報營業稅，卷內亦無任何證據可證明高森國際股
      份有限公司確有逃漏稅捐之行為。是被告雖開立不實統一
      發票予上開四家公司，實無成立幫助上開四家公司逃漏稅
      捐之餘地，而不得以稅捐稽徵法第四十三條第一項之罪責
      相繩。惟公訴人既認此部分與被告前揭所犯業經論罪科刑
      之填載不實會計憑證罪、幫助逃漏稅捐罪分別有連續犯、
      牽連犯之裁判上一罪關係，本院爰不另為無罪之諭知，併
      此敘明。
據上論斷，應依刑事訴訟法第二百九十九條第一項前段，修正前
商業會計法第七十一條第一款，稅捐稽徵法第四十三條第一項，
刑法第二條第一項前段、第十一條前段、第二十八條、第三十一
條第一項、修正前刑法第五十六條、第五十五條、第四十一條第
一項前段，修正前罰金罰鍰提高標準條例第二條，現行法規所定
貨幣單位折算新臺幣條例第二條，判決如主文。
本案經檢察官王鑫健到庭執行職務。
中　　華　　民　　國　　96　　年　　5 　　月　　30　　日
　　　　　　　刑事第一庭  審判長法  官  陳興邦
                                法  官  蘇嘉豐
                                法  官  劉素如
上正本證明與原本無異。
如不服本判決，應於判決送達後10日內向本院提出上訴狀 (應抄
附繕本)。
                                書記官  陳育君
中　　華　　民　　國　　96　　年　　5 　　月　　30　　日
附錄本案論罪科刑法條：
商業會計法第71條
商業負責人、主辦及經辦會計人員或依法受託代他人處理會計事
務之人員有下列情事之一者，處5 年以下有期徒刑、拘役或科或
併科新臺幣15萬元以下罰金：
一、以明知為不實之事項，而填製會計憑證或記入帳冊。
二、故意使應保存之會計憑證、會計帳簿報表滅失毀損。
三、偽造或變造會計憑證、會計帳簿報表內容或毀損其頁數。
四、故意遺漏會計事項不為記錄，致使財務報表發生不實之結果
    。
五、其他利用不正當方法，致使會計事項或財務報表發生不實之
    結果。
稅捐稽徵法第43條
教唆或幫助犯第41條或第42條之罪者，處3年以下有期徒刑、拘
役或科新台幣6 萬元以下罰金。
稅務人員、執行業務之律師、會計師或其他合法代理人犯前項之
罪者，加重其刑至二分之一。
稅務稽徵人員違反第33條規定者，除觸犯刑法者移送法辦外，處
1 萬元以上5 萬元以下罰鍰。
　附表
┌──┬─────────┬──────┬──────┬──┬──────┬──────┬──┐
│編號│　買受人名稱　　　│　銷售額　　│　 稅額　　 │張數│已申報銷售額│已申報稅額　│申報│
│　　│　　　　　　　　　│　　　　　　│　　　　　　│　　│　　　　　　│　　　　　　│張數│
├──┼─────────┼──────┼──────┼──┼──────┼──────┼──┤
│ 1  │勝億鋼鐵有限公司  │ 2,995,650元│   149,783元│   4│ 2,995,650元│   149,783元│  4 │
├──┼─────────┼──────┼──────┼──┼──────┼──────┼──┤
│ 2  │祥好鋼鐵有限公司　│ 3,002,000元│   150,100元│   4│ 3,002,000元│   150,100元│  4 │
├──┼─────────┼──────┼──────┼──┼──────┼──────┼──┤
│ 3　│擴展綢布企業有限公│ 5,503,950元│   275,198元│  12│ 5,503,950元│   275,198元│ 12 │
│    │司　　　　　　　　│　　　　　　│　　        │　　│            │            │　　│
├──┼─────────┼──────┼──────┼──┼──────┼──────┼──┤
│ 4  │高森國際股份有限公│ 1,190,477元│    59,523元│   2│         0元│         0元│  0 │
│    │司　　　　　　　　│　　　　　　│　　        │　　│            │            │　  │
├──┼─────────┼──────┼──────┼──┼──────┼──────┼──┤
│ 5  │雙憶企業股份有限公│   792,160元│    39,608元│   8│   792,160元│    39,608元│  8 │
│    │司　　　　        │　　　      │　　　      │　　│　　        │            │    │
├──┼─────────┼──────┼──────┼──┼──────┼──────┼──┤
│ 6  │佳舫服裝股份有限公│ 5,499,300元│   274,965元│   8│ 5,499,300元│   274,965元│  8 │
│    │司                │　          │            │    │            │            │    │
├──┼─────────┼──────┼──────┼──┼──────┼──────┼──┤
│ 7　│洵城營造廠股份有限│ 3,669,000元│   183,450元│   6│ 1,242,000元│    62,100元│  2 │
│    │公司　            │　          │            │    │　          │            │    │
├──┼─────────┼──────┼──────┼──┼──────┼──────┼──┤
│ 8　│元旭實業有限公司　│ 3,743,900元│   187,195元│   6│ 3,743,900元│   187,195元│  6 │
├──┼─────────┼──────┼──────┼──┼──────┼──────┼──┤
│ 9  │美穎有限公司　　　│ 2,619,103元│   130,956元│   4│ 2,186,368元│   109,319元│  3 │
│    │（虛設行號）      │            │            │    │            │            │    │
├──┼─────────┼──────┼──────┼──┼──────┼──────┼──┤
│10  │沂峰實業有限公司  │ 1,245,135元│    62,257元│   2│ 1,245,135元│    62,257元│  2 │
├──┼─────────┼──────┼──────┼──┼──────┼──────┼──┤
│11　│韋林實業有限公司　│13,522,430元│   676,121元│  20│13,522,430元│   676,121元│ 20 │
│　　│（虛設行號）　　　│　　　　　　│　　        │　　│　　　　　　│            │　  │
├──┼─────────┼──────┼──────┼──┼──────┼──────┼──┤
│12　│歡鎂國際股份有限公│17,346,000元│   867,300元│   7│17,346,000元│   867,300元│  7 │
│　　│司　　　　　　　　│　　　　　　│            │　　│            │            │    │
├──┼─────────┼──────┼──────┼──┼──────┼──────┼──┤
│13　│聯米企業股份有限公│ 3,085,470元│   154,274元│   7│ 3,085,470元│   154,274元│  7 │
│　　│司　　　　　　　　│　　　　　　│　　        │　　│　　　　　　│            │　  │
├──┼─────────┼──────┼──────┼──┼──────┼──────┼──┤
│14  │昕弘服飾有限公司　│ 5,907,215元│   295,360元│  24│ 5,907,215元│   295,360元│ 24 │
│    │（虛設行號）      │　　        │　　　      │    │　          │            │    │
├──┼─────────┼──────┼──────┼──┼──────┼──────┼──┤
│15　│造伊興業有限公司　│   400,400元│    20,020元│   1│   400,400元│    20,020元│  1 │
├──┼─────────┼──────┼──────┼──┼──────┼──────┼──┤
│16　│御慎實業有限公司　│   605,550元│    30,278元│   2│   605,550元│    30,278元│  2 │
├──┼─────────┼──────┼──────┼──┼──────┼──────┼──┤
│17　│喬紅精品名店　　　│   150,300元│     7,515元│   1│   150,300元│     7,515元│  1 │
├──┼─────────┼──────┼──────┼──┼──────┼──────┼──┤
│18　│仁濟生物製藥科技有│12,893,356元│   644,668元│  13│11,771,428元│   588,572元│ 12 │
│　　│限公司　　　　　　│　　　　　　│　　　      │　　│　　　　　　│            │    │
├──┼─────────┼──────┼──────┼──┼──────┼──────┼──┤
│19　│傳林營造有限公司　│   776,750元│    38,838元│   1│   776,750元│    38,838元│  1 │
├──┼─────────┼──────┼──────┼──┼──────┼──────┼──┤
│20　│信蓉企業股份有限公│ 2,500,000元│   125,000元│   5│ 2,500,000元│   125,000元│  5 │
│    │司　　　　        │            │            │    │            │            │    │
├──┼─────────┼──────┼──────┼──┼──────┼──────┼──┤
│合計│　　　　　　　　　│87,448,146元│ 4,372,409元│ 137│82,276,006元│ 4,113,803元│129 │
├──┴─────────┴──────┴──────┴──┼──────┼──────┼──┤
│      扣除編號4、9、11、14所示之公司行號後之總計          │60,659,993元│ 3,033,003元│ 82 │
└─────────────────────────────┴──────┴──────┴──┘
